【裁判字號】    97,重訴,46
【裁判日期】    980309
【裁判案由】    返還借款等
【裁判全文】
臺灣臺中地方法院民事判決              97年度重訴字第46號
原      告  丙○○
                        號
訴訟代理人  陳建瑜律師
            連元龍律師
被      告  戊○○
            乙○○
            丁○○
共      同
訴訟代理人  蔡志忠律師
上列當事人間請求返還借款等事件，本院於民國98年2 月12日言
詞辯論終結，判決如下：
    主      文
被告丁○○應給付原告新臺幣肆佰柒拾萬元，及自民國97年2 月
10日起至清償日止按週年利率5%計算之利息。
被告丁○○應給付原告如附表一編號１至６，８至１０所示金額。
被告乙○○應給付原告如附表二所示金額，及其中編號６、１０所
示金額，自民國97年2 月10日起至清償日止按週年利率5%計算之
利息。
本判決第1 項所命給付，及第2 項所命如附表二編號６、１０所示
金額之本息部分，於被告丁○○、乙○○其中一人已為給付後，
另一人於其給付範圍內同免其義務。
被告乙○○應給付原告新臺幣壹佰貳拾捌萬玖仟捌佰拾伍元及
自民國97年2 月10 日 起至清償日止按週年利率5%計算之利息。
原告其餘之訴駁回。
訴訟費用新臺幣陸萬仟捌佰陸拾伍元，由被告丁○○負擔新臺
幣肆萬柒仟伍佰拾元，餘由被告乙○○負擔。
本判決原告勝訴部分，於原告以新臺幣貳佰零捌萬元為被告丁○○、乙○○供擔保後，得假執行。但被告丁○○、乙○○以新臺
幣陸佰貳拾萬玖仟零拾伍元為原告預供擔保，得免為假執行
。
原告其餘假執行之聲請駁回。
    事實及理由
壹、程序事項：按訴狀送達後，原告不得將原訴變更或追加他訴
    。但有下列各款情形之一者，不在此限：二請求之基礎事實
    同一。三擴張或減縮應受判決事項之聲明者。七不甚礙被告
    之防禦及訴訟之終結者。民事訴訟法第255 條第1 項第2 款
    、第3 款、第7 款定有明文。原告於訴狀送達後追加請求被
    告乙○○、丁○○就本件借款同負給付責任，合於上開法條
    之規定，應予准許，合先敘明。
貳、兩造爭執要旨：
一、原告主張略以：
  (一)緣原告與被告戊○○自94年6月起合夥於南投縣仁愛鄉開設
    比佛利山莊，經營農場、花卉及觀光民宿等業務。被告戊○○曾以合夥事業向台中商銀貸款新臺幣（下同）375 萬元，
    被告為經營比佛利山莊，及解決在中國及越南經商資金需求
    ，長年來被告戊○○經由被告丁○○、乙○○陸續向原告借
    款累計達470 萬元，其後結算積欠本息共4,949,200 元，由
    被告丁○○簽發如附表一所示，金額合計2,656,000 元支票
    ，暨被告乙○○簽發如附表二所示，金額合計2,293,200 元
    支票，用以分期清償。詎屆期提示未兌現，且退票理由除存
    款不足拒絕往來，竟有發票人簽章不符，顯見被告3 人係惡
    意變更支票簽章拒絕支付借貸本息，違反借貸契約分期清償
    之約定，原告自得依民法第474 條、第179 條、第226 條、
    第256 條、第259 條第1 、2 款規定，請求被告戊○○返還
    借款470 萬元。而被告丁○○、乙○○亦出面借款，並簽發
    支票，亦應清償借款及票款，又其為不真正連帶債務，被告
    戊○○於被告丁○○、乙○○清償範圍限度內免給付義務。
    而借款及票款請求部分，請求擇一為有利判決。
  (二)被告乙○○自任會首，由被告戊○○收受會款，於95年3 月
    15 日 起召合會，期間至96年11月15日止，共21會（含丁○○、乙○○名義2 會），原告以金耀公司及其名義佔4 會。
    每會3 萬元，採內標制，標金2,000 元，匯款帳號為戊○○
    銀行帳戶。原告未曾投標得標，96年6 月份，竟發現被告戊○○、乙○○透過丁○○手寫傳真原告之匯款收費明細標走
    2 會。經原告提出質疑，丁○○自承擅自冒標，原告自96年
    5 月22日起迄今已繳付會款1,648,999 元，且被告3 人均為
    會首，共同經營合會、共同冒標，自應負侵權行為責任，為
    此合會契約及侵權行為請求如聲明所示，而對被告戊○○另
    依不當得利為同一請求。
  (三)並聲明：(1)被告3 人應各給付原告6,348,999 元，及自起訴
    狀繕本送達翌日起至清償日止按年息5%計算之利息。(2)被告
    戊○○於被告丁○○、乙○○清償範圍限度內同免給付義務
    。(3)願供擔保，請准宣告假執行。
二、被告抗辯略以：
  (一)丁○○於91年間邀原告之夫紀志松集資購買南投縣仁愛鄉○○段354 、354-49地號，建42號等不動產，丁○○將購入持
    分（4 分之1） ，以贈與意思登記在戊○○名下；紀志松將
    購入持份（4 分之3） ，登記為原告名義。紀志松委託丁○○負責相關開墾、建屋並修築對外通道，並經營農產品買賣
    及農舍出租，紀志松可不定期查閱，每年盈虧按持份比例分
    擔，雙方僅止於事實上委託管理關係，並無合夥。而94年1
    月，原告夫妻未經戊○○及丁○○同意，私自以比佛利山莊
    名義申請原告「獨資」「設立」營業登記，以農產品、花卉
    零售業之營業登記項目，丁○○因此不再受委任管理系爭土
    地及建物，94年2 月以後由紀志松接管。關於借貸部分，94
    年初，戊○○與原告上開土地及建物，在台中商銀申請20年
    攤還本息貸款，依共有物持份比例，原告取得1125萬元，被
    告取得375 萬元。丁○○因經商有週轉需要，86年間向原告
    陸續借款計470 萬元，每月均開立銀行支票支付利息，至96
    年長達11年均正常繳納利息，迄今支付合計約1100多萬元，
    匯款單有原告夫妻親書「丁○○借款」、「匯入戊○○台北
    國際戶」文字，其借貸關係與戊○○及乙○○無關。
  (二)合會會首有時為乙○○、有時丁○○，僅方便自己加以區別
    ，實際上會首始終為被告丁○○，原告夫妻2 人屢次要求繼
    續下去，至今11年未中斷。96年6 月15至11月15日合會屆期
    尚有六會活會（原告4 會）。被告丁○○因投資失利，造成
    自96年間無法給付原告夫妻應得之合會金，會款總計欠1,67
    3, 200元，經取得二人同意後，雙方約定自96年7 月9 日起
    分期攤還，到97年1 月31止，已償還366,697 元。
  (三)並聲明：(1)原告之訴及假執行之聲請均駁回。(2)如受不利判
    決，願供擔保請准宣告免為假執行。
參、本件經兩造整理爭點如下：
一、不爭執事項：
  (一)借貸及票據關係部分：
  1.被告3 人（原告主張）或丁○○（被告主張）向原告借款47
    0 萬元，並由被告丁○○、乙○○分別開立支票14紙合計2,
    65 6,000元、10紙合計2,293,200 元）用以分期清償本息共
    計4,949,200 元。
  2.上開支票，屆期提示未曾兌現，退票理由除存款不足拒絕往
    來，尚有發票人簽章不符。
  (二)合會關係部份：
  1.被告三人（原告主張）或丁○○（被告主張）自任會首召集
    合會，以被告戊○○帳戶為會費匯款帳號，會期自95年3月
    15日至96年11月15日，會員含會首共21會，其中乙○○、丁○○名義各1 會，原告共4 會（金耀公司名義2 會、原告名
    義2 會）。每會會金3 萬元整，採內標制，底標2,000 元，
    每月15日開標。
  2.原告主張其從未曾投標得標，所佔4會均為活會。
二、爭執之事項：
  (一)借貸及票據關係部分：借款人為何人？
  (二)合會關係部份：會首為何人？該會首基於合會關係應給付原
    告之金額如何？
肆、得心證之理由：
一、按請求履行債務之訴，除被告自認原告所主張債權發生原因
    之事實外，應先由原告就其主張此項事實，負舉證之責任，
    必須證明其為真實後，被告於其抗辯事實，始應負證明之責
    任，此為舉證責任分擔之原則。若原告先不能舉證，以證明
    自己主張之事實為真實，則被告就其抗辯事實即令不能舉證
    ，或其所舉證據尚有疵累，亦應駁回原告之請求（最高法院
    43年臺上字第377 號、17年上字第917 號判例參照）。原告
    主張被告3 人共同向其借款，暨被告3 人共同經營合會等情
    ，均為被告否認，並以前揭情辭置辯，即應由原告就其主張
    之事實負舉證責任。
二、借貸關係部分：
  (一)原告主張被告丁○○向其借款之事實，為被告丁○○所自認
    ，固堪採信，惟原告另以被告戊○○合夥開設比佛利山莊，
    被告乙○○則簽發支票以為借款之擔保為由，主張渠2 人亦
    為借款人云云，然原告主張之上開事實，核與被告乙○○、
    戊○○是否為借款人無關，且被告丁○○並於本院言詞辯論
    期日就系爭借款始末，暨就借款本金交付大額支票（50萬元
    、100 萬、120 萬元）以為擔保，票期約隔半年，票期到再
    往後延，利息開小額支票（金額數千元到24,000元），票期
    到就付款等情說明甚詳，原告對此亦不否認，並與本院當庭
    會同兩造所確認之支票明細，顯示大額支票金額合計470 萬
    元，餘為小額支票，金額合計249,200 元之事實相符（見97
    年12月1 日言詞辯論筆錄），堪信本件借款係被告丁○○所
    為。此外，原告復未能就被告乙○○、戊○○確為借款人之
    事實提出任何證據，依卷附事證，自僅足認被告丁○○為借
    款人。
  (二)按稱消費借貸者，謂當事人一方移轉金錢或其他代替物之所
    有權於他方，而約定他方以種類、品質、數量相同之物返還
    之契約；借用人應於約定期限內，返還與借用物種類、品質
    、數量相同之物，民法第474 條第1 項、第478 條分別定有
    明文。本件被告丁○○既向原告陸續借款，復未依約清償，
    被告自承其對原告請求全部借款本金470 萬元並無意見（見
    本院98年1 月15日言詞辯論筆錄），原告此部分請求自屬有
    據。惟原告另陳明依民法第259 條第1 款規定請求返還所受
    領之金錢（見本院98年1 月15日言詞辯論筆錄），然金錢之
    消費借貸契約，借用人原應依約定期限返還金錢，並無民法
    第226 條所稱給付不能情形，原告求予解除契約，既無必要
    ，亦於法不合，惟原告本於消費借貸之法律關係所為請求仍
    應准許。從而，原告本於系爭消費借貸之法律關係，訴請被
    告丁○○給付借款470 萬元，及自起訴狀繕本送達翌日即97
    年2 月10日起，至清償日止，按週年利率5%計算之利息，為
    有理由，應予准許。
三、票據關係部分：
  (一)原告主張被告丁○○、乙○○各自簽發如附表一、二所示支
    票以擔保前開借款，且部分支票屆期提示未獲兌付等情，已
    據提出與所述相符之支票及退票理由單影本為證，被告對此
    亦不爭執，原告此部分主張，堪信真實。又發票人應照支票
    文義擔保支票之支付，又發票人雖於提示期限經過後，對於
    執票人仍負責任，票據法第126 條、第134 條分別定有明文
    。被告丁○○、乙○○各自簽發如附表一、二所示支票部分
    支票屆期提示未獲兌付，部分縱經提示亦無從兌現，原告請
    求被告給付票款即無不合。
  (二)本件票款利息起算日部分，原告陳明就大額部分如附表一、
    二所示支票大額部分（即發票人丁○○，如附表一編號７、
    至共5 張；發票人乙○○簽發，如附表二編號６、１０共
    2 張），與借款請求同自起訴狀繕本送達翌日計算利息，就
    小額部分（即發票人丁○○，如附表一編號１至６、８至１０
    共9 張；發票人乙○○簽發，如附表二編號１至５、７至９
    共8 張）不另計利息等情（見本院98年1 月15日言詞辯論筆
    錄），又原告對於被告丁○○請求如附表一編號７、至
    所示大額款項部分，其依消費借貸所為同一請求既經准許，
    原告復陳明借貸關係及票據關係擇一為有利判決（見本院98
    年1 月15日言詞辯論筆錄），本院毋庸審酌其票據請求。
  (三)綜上，原告依票據關係請求被告丁○○給付原告如附表一編
    號１至６，８至１０所示金額，暨被告乙○○給付如附表二所
    示金額，及其中編號６、１０所示金額，自97年2 月10日起至
    清償日止按週年利率5%計算之利息，亦無不合，應予准許。
    又本判決主文第1 項命被告丁○○給付借款本息，如主文第
    2 項所命被告乙○○給付如附表二編號６、１０所示票款及利
    息，係屬不真正連帶，是以被告丁○○、乙○○若有一人為
    清償時，另一被告即於該清償範圍內免給付之責。
四、合會關係部份：
  (一)按因契約關係而發生之請求權，應以締約之當事人為其債權
    債務之主體，除有特別情事外，並以該約據上所載當事人名
    義為準。又合會會單為會員與會首權利之主要憑據，台灣民
    間習慣之單線關係之合會，與所謂團體性合會之差異，僅會
    員與會員相互間有無債權債務關係，然會首係何人，既直接
    攸關全體會員權益，如合會會單已有明文約定，自無從反捨
    其文義而為曲解。
  (二)查系爭合會會單已載明被告乙○○為會首，原告主張被告三
    人同為會首，被告抗辯會首為被告丁○○，而非被告乙○○
    ，既與上開互助會單所載內容不符，已難採信。至於被告抗
    辯合會會首有時為乙○○、有時丁○○，僅方便自己加以區
    別云云，然與證人甲○○○所證述：這1 會乙○○通知，乙○○通知伊何人得標，96年6 月15日最後一會，乙○○通知
    伊標金2000元等情不符，堪信被告乙○○並非僅為形式上會
    首，原告主張被告乙○○為會首，即無不合。被告另抗辯證
    人甲○○○、原告等人分別係因其夫婿與被告丁○○均為同
    學而跟會，會期屆滿後繼續跟會長達10餘年等情，固與證人
    甲○○○所證稱相符，然此僅足證明原告或甲○○○因信賴
    丁○○夫婦長期所建立信用之跟會動機，與法律上會首為何
    人究無必然關聯，亦難任令當事人於訴訟中推翻合會單文義
    而恣意主張何人為會首。原告另以本件會款均經如數匯至被
    告戊○○帳戶內，據此主張被告戊○○亦為會首等情，然與
    上開互助會單所載內容不符，已如前述，再依證人甲○○○
    所證述：戊○○沒有出面聯繫過合會的事情，伊知道戊○○
    在加拿大讀書等情，益難認被告戊○○有擔任會首之事實，
    故本件僅足認被告乙○○為會首。而合會之會首，負有交付
    會員合會金之義務，此觀民法第709 條之1 規定甚明。原告
    主張本件會款金額共1,648,999元，為被告所不爭執，被告
    抗辯業已清償其中366,697 元等情，業據詳載計算式，原告
    就其中359,164 元不爭執（即爭執編號之7,533 元，見本
    院98年1 月15日言詞辯論期日被告庭提明細表、98年2月12
    日言詞辯論筆錄），被告乙○○應給付之合會金，扣除上開
    已清償金額，餘款1,289,835 元。
  (三)原告另依侵權行為為本件請求，然未據提出被告3 人有共同
    冒標之侵權行為之證據，其此部分主張亦無可採。至於原告
    另謂被告戊○○依不當得利之法律關係亦應返還所受利益云
    云，惟按依民法第179 條不當得利之法律關係請求返還不當
    得利者，須以受益人係無法律上之原因受有利益，並因而致
    他人受損害為要件，如係基於給付而受利益，原告必須證明
    其與被告間有給付之關係存在，且被告因其給付而受有利益
    以及被告之受益為無法律上之原因，始能獲得勝訴之判決（
    最高法院91年度臺上字第1673號民事判決參照）。原告係將
    應付合會會款依會單所載約定內容匯入被告戊○○帳戶，而
    前開合會契約之當事人為被告乙○○，本件給付關係即存在
    於原告與被告乙○○之間，原告主張被告戊○○至少受有不
    當得利云云，即無可採。
  (四)從而，原告本於合會之法律關係，訴請被告乙○○給付合會
    金1,289,835 元，及自起訴狀繕本送達翌日即97年2 月10日
    起，至清償日止，按週年利率5%計算之利息，為有理由，應
    予准許。
五、綜上所述，原告依消費借貸、票據及合會法律關係，請求判
    決如主文第1 至4 項所示，為有理由，應予准許。其餘部分
    ，則屬無據，應予駁回。
六、兩造其餘攻擊防禦方法及其餘未經援用之證據，經本院審酌
    ，認與判決結果不生影響，爰不予一一論列，併此敘明。
伍、訴訟費用負擔、宣告假執行及免為假執行之依據：民事訴訟
    法第79條、第85條第1 項但書、第390 條第2 項、第392 條
    第2 項。
中    華    民    國    98    年    3    月      9    日
                  民事第三庭    法  官  林慧貞
正本係照原本作成。
如對本判決上訴，須於判決送達後20日內向本院提出上訴狀。
中    華    民    國    98    年    3    月      9    日
                                書記官
附表一：
┌──┬────┬───┬─────┬─────┬─────┐
│編號│發票日  │發票人│付款人    │票號      │金額      │
│    │        │      │          │          │(新台幣)  │
├──┼────┼───┼─────┼─────┼─────┤
│ 1  │96.6.24 │丁○○│第七商業銀│SK0000000 │24,000    │
│    │        │      │行南屯分行│          │          │
├──┼────┼───┼─────┼─────┼─────┤
│ 2  │96.7.23 │同上  │美國運通銀│0000000   │20,000    │
│    │        │      │行台北分行│          │          │
├──┼────┼───┼─────┼─────┼─────┤
│ 3  │96.8.23 │同上  │同      上│0000000   │20,000    │
├──┼────┼───┼─────┼─────┼─────┤
│ 4  │96.8.31 │同上  │第七商業銀│SK0000000 │6,000     │
│    │        │      │行南屯分行│          │          │
├──┼────┼───┼─────┼─────┼─────┤
│ 5  │96.9.23 │同上  │美國運通銀│0000000   │20,000    │
│    │        │      │行台北分行│          │          │
├──┼────┼───┼─────┼─────┼─────┤
│ 6  │96.9.30 │同上  │第七商業銀│SK0000000 │6,000     │
│    │        │      │行南屯分行│          │          │
├──┼────┼───┼─────┼─────┼─────┤
│ 7  │96.9.30 │同上  │同      上│SK0000000 │500,000   │
├──┼────┼───┼─────┼─────┼─────┤
│ 8  │96.10.23│同上  │美國運通銀│0000000   │20,000    │
│    │        │      │行台北分行│          │          │
├──┼────┼───┼─────┼─────┼─────┤
│ 9  │96.11.23│同上  │同      上│0000000   │20,000    │
├──┼────┼───┼─────┼─────┼─────┤
│ 10 │96.12.23│同上  │同      上│0000000   │20,000    │
├──┼────┼───┼─────┼─────┼─────┤
│ 11 │96.12.23│同上  │第七商業銀│SK0000000 │500,000   │
│    │        │      │行南屯分行│          │          │
├──┼────┼───┼─────┼─────┼─────┤
│ 12 │97.6.23 │同上  │同      上│SK0000000 │500,000   │
├──┼────┼───┼─────┼─────┼─────┤
│ 13 │97.12.23│同上  │同      上│SK0000000 │500,000   │
├──┼────┼───┼─────┼─────┼─────┤
│ 14 │98.6.23 │同上  │同      上│SK0000000 │500,000   │
└──┴────┴───┴─────┴─────┴─────┘
附表二：
┌──┬────┬───┬─────┬─────┬─────┐
│編號│發票日  │發票人│付款人    │票號      │金額      │
│    │        │      │          │          │(新台幣)  │
├──┼────┼───┼─────┼─────┼─────┤
│ 1  │96.7.20 │乙○○│第七商業銀│SK0000000 │10,000    │
│    │        │      │行南屯分行│          │          │
├──┼────┼───┼─────┼─────┼─────┤
│ 2  │96.8.14 │同上  │同上      │SK0000000 │14,400    │
├──┼────┼───┼─────┼─────┼─────┤
│ 3  │96.8.20 │同上  │同上      │SK0000000 │10,000    │
├──┼────┼───┼─────┼─────┼─────┤
│ 4  │96.9.14 │同上  │同上      │SK0000000 │14,400    │
├──┼────┼───┼─────┼─────┼─────┤
│ 5  │96.9.20 │同上  │同上      │SK0000000 │10,000    │
├──┼────┼───┼─────┼─────┼─────┤
│ 6  │96.10.14│同上  │同上      │SK0000000 │1,200,000 │
├──┼────┼───┼─────┼─────┼─────┤
│ 7  │96.10.14│同上  │同上      │SK0000000 │14,400    │
├──┼────┼───┼─────┼─────┼─────┤
│ 8  │96.10.20│同上  │同上      │SK0000000 │10,000    │
├──┼────┼───┼─────┼─────┼─────┤
│ 9  │96.11.20│同上  │同上      │SK0000000 │10,000    │
├──┼────┼───┼─────┼─────┼─────┤
│ 10 │96.11.20│同上  │同上      │SK0000000 │1,000,000 │
└──┴────┴───┴─────┴─────┴─────┘


司法院資訊處製作；財團法人民間司法改革基金會備份。
